ACORDAO-COMPLETO-2414532

ACÓRDÃO 9344/2020 ATA 30/2020 - PRIMEIRA CÂMARA

VISTOS, relatados e discutidos estes autos de recurso de reconsideração interposto por Isoares Martins de Oliveira, ex-prefeito, em oposição ao Acórdão 6358/2018-TCU-Primeira Câmara,
ACORDAM os Ministros do Tribunal de Contas da União, reunidos em sessão da Primeira Câmara, ante as razões expostas pelo relator e com fundamento nos artigos 32, inciso I, e 33 da Lei 8.443/1992, em:
9.1. conhecer do recurso de reconsideração para, no mérito, negar-lhe provimento;
9.2. dar ciência dessa deliberação ao recorrente e aos responsáveis.

Recurso de reconsideração em Tomada de Contas Especial.

Primeira Câmara

Município de Baraúna - RN.

3. Interessados/Responsáveis/Recorrentes:
3.1. Interessado: Fundação Nacional de Saúde (26.989.350/0001-16)
3.2. Responsáveis: Antônia Luciana da Costa Oliveira (XXX.497.664-XX); Isoares Martins de Oliveira (XXX.891.544-XX); Poly Construções & Empreendimentos Eireli (05.806.903/0001-88); Prefeitura Municipal de Baraúna - RN (08.546.103/0001-63)
3.3. Recorrente: Isoares Martins de Oliveira (XXX.891.544-XX).

13.1. Ministros presentes: Benjamin Zymler (na Presidência), Walton Alencar Rodrigues (Relator), Bruno Dantas e Vital do Rêgo.
13.2. Ministro-Substituto presente: Augusto Sherman Cavalcanti.

ACORDAO-COMPLETO-2434388

Acórdão 11315/2020 - Primeira Câmara

ACORDAO-COMPLETO-2442299

Acórdão 79/2021 - Primeira Câmara

WALTON ALENCAR RODRIGUES

Ministro Vital do Rêgo.

Adoto, como relatório, a instrução da Secretaria de Recursos (Serur) , peça 114, cujas análises e proposta de encaminhamento contaram com a anuência dos respectivos dirigentes e do MP/TCU.
Transcrevo a peça, a seguir, in verbis:
 "INTRODUÇÃO
1.	Trata-se de recurso de reconsideração (peça 64, complementado pelas peças 86-88) interposto por Isoares Martins de Oliveira, ex-Prefeito, em oposição ao Acórdão 6358/2018-TCU-Primeira Câmara (peça 45) , da relatoria do Ministro Vital do Rego, vazado nos seguintes termos, com destaque para os parágrafos abarcados pelo efeito suspensivo do recurso:
VISTOS, relatados e discutidos estes autos de tomada de contas especial instaurada pela Fundação Nacional de Saúde (Funasa) , em desfavor dos ex-prefeitos de Baraúna/RN, Antônia Luciana da Costa Oliveira e Isoares Martins de Oliveira, e da empresa Poly Construções e Empreendimentos Ltda., em razão da não aprovação da prestação de contas, com impugnação total de despesas do Convênio 634/2009;
ACORDAM os Ministros do Tribunal de Contas da União, reunidos em sessão extraordinária da 1ª Câmara, ante as razões expostas pelo Relator, em:
9.1. julgar irregulares as contas do Sr. Isoares Martins de Oliveira (CPF XXX.891.544-XX) e da Srª. Antônia Luciana da Costa Oliveira (XXX.497.664-XX) , ex-prefeitos do município de Baraúna/RN, e da empresa Poly Construções e Empreendimentos Ltda. (CNPJ 05.806.903/0001-88) , com fundamento nos arts. 1º, inciso I, e 16, inciso III, alínea "c", da Lei 8.443/1992, c/c os arts. 1º, inciso I, 209, inciso III, § 5º, do RITCU;
9.2. condenar solidariamente o Sr. Isoares Martins de Oliveira (CPF XXX.891.544-XX) e a empresa Poly Construções e Empreendimentos Ltda. (CNPJ 05.806.903/0001-88) , com fundamento no art. 19, caput, da Lei 8.443/1992, c/c o art. 210 do Regimento Interno do TCU, ao pagamento das quantias a seguir especificadas, fixando-lhes o prazo de 15 (quinze) dias, a contar das notificações, para comprovarem, perante o Tribunal (art. 23, inciso III, alínea "a" da Lei 8.443/1992, c/c o art. 214, inciso III, alínea "a", do Regimento Interno) , o recolhimento da dívida aos cofres da Fundação Nacional de Saúde, atualizada monetariamente e acrescida dos juros de mora, calculados a partir das datas discriminadas até a data do efetivo recolhimento, abatendo-se, na oportunidade, quantias eventualmente ressarcidas, na forma da legislação em vigor:
	VALOR ORIGINAL (R$) 
	DATA DA OCORRÊNCIA 
	Débito/Crédito (D/C) 

	171.219,63
	6/9/2013
	D

	100.000,00
	17/9/2013
	D

	122.720,06
	26/9/2013
	D

9.3. condenar solidariamente a Srª. Antônia Luciana da Costa Oliveira (CPF XXX.497.664-XX) e a empresa Poly Construções e Empreendimentos Ltda. (CNPJ 05.806.903/0001-88) , com fundamento no art. 19, caput, da Lei 8.443/1992, c/c o art. 210 do Regimento Interno do TCU ao pagamento das quantias a seguir especificadas, fixando-lhes o prazo de 15 (quinze) dias, a contar das notificações, para comprovarem, perante o Tribunal (art. 23, inciso III, alínea "a" da Lei 8.443/1992, c/c o art. 214, inciso III, alínea "a", do Regimento Interno) , o recolhimento da dívida aos cofres da Fundação Nacional de Saúde, atualizada monetariamente e acrescida dos juros de mora, calculados a partir das datas discriminadas até a data do efetivo recolhimento, abatendo-se, na oportunidade, quantias eventualmente ressarcidas, na forma da legislação em vigor:
	VALOR ORIGINAL (R$) 
	DATA DA OCORRÊNCIA
	Débito/Crédito (D/C) 

	91.082,79
	8/10/2014
	D

	9.655,87
	15/7/2015
	C

9.4. aplicar individualmente ao Sr. Isoares Martins de Oliveira (CPF XXX.891.544-XX) , à Sra. Antônia Luciana da Costa Oliveira (CPF 030.497.66441) e à empresa Poly Construções e Empreendimentos Ltda. (CNPJ 05.806.903/0001-88) , a multa prevista do art. 57 da Lei 8.443/1992, c/c o art. 267 do RITCU, nos valores respectivos de R$ 40.000,00 (quarenta mil reais) , R$ 10.000,00 (dez mil reais) e R$ 50.000,00 (cinquenta mil reais) , fixando-lhes o prazo de 15 (quinze) dias, a contar das notificações, para comprovarem, perante o Tribunal (art. 214, inciso III, alínea "a", do Regimento Interno) , o recolhimento das dívidas aos cofres do Tesouro Nacional, atualizadas monetariamente desde a data deste acórdão até as datas dos efetivos recolhimentos, se forem pagas após o vencimento, na forma da legislação em vigor;
9.5. autorizar, desde logo, nos termos do art. 28, inciso II, da Lei 8.443/1992, a cobrança judicial das dívidas, caso não atendidas as notificações;
9.6. autorizar, desde logo, caso solicitado e o processo não tenha sido remetido para cobrança judicial, o pagamento das dívidas em até 36 (trinta e seis) parcelas mensais e consecutivas, nos termos do art. 26 da Lei 8.443/1992, c/c o art. 217 do Regimento Interno/TCU, fixando-se o vencimento da primeira parcela em 15 (quinze) dias, a contar do recebimento da notificação, e o das demais a cada mês, devendo incidir sobre cada valor mensal os correspondentes acréscimos legais, na forma prevista na legislação em vigor, sem prejuízo de alertar os responsáveis de que a falta de comprovação do recolhimento de qualquer parcela implicará o vencimento antecipado do saldo devedor;
9.7. determinar à Prefeitura Municipal de Baraúna/RN que, no prazo de 30 (trinta) dias, comprove junto a este Tribunal a restituição do saldo do Convênio 634/2009 (Siconv 730022) , firmado com a Fundação Nacional de Saúde - FUNASA, ou que providencie a restituição no valor de R$ 9.655,87, atualizado monetariamente, a contar de 15/7/2015, conforme legislação em vigor;
9.8. encaminhar cópia desta deliberação ao procurador-chefe da Procuradoria da República no Estado do Rio Grande do Norte, para adoção de medidas que entender cabíveis, nos termos do art. 16, § 3º, da Lei 8.443/1992.
HISTÓRICO
2.	A presente tomada de contas especial foi instaurada pela Fundação Nacional de Saúde (Funasa) contra os ex-prefeitos de Baraúna (RN) , Antônia Luciana da Costa Oliveira (gestões 30/1/2014 a 6/5/2014; 17/6/2014 a 1º/7/2014; e de 24/7/2014 até 1º/12/2016) e Isoares Martins de Oliveira (gestão 1º/1/2013 a 28/1/2014) e a empresa Poly Construções e Empreendimentos Ltda., em função da não aprovação da prestação de contas, com impugnação total de despesas vinculadas ao Convênio 634/2009 (Siconv 730022) (peça 1, p. 15-31) .
3.	O convênio em tela foi firmado entre a Funasa e o município de Baraúna (RN) e teve por objeto a implantação de sistemas de resíduos sólidos, com vigência de 31/12/2009 a 19/12/2014. Para tanto, foram previstos recursos federais da ordem de R$ 1.200.000,00 pela concedente, mediante a contrapartida municipal de R$ 36.000,00.
4.	Foram liberados apenas quarenta por cento (40%) do total previsto - R$ 480.000,00, por intermédio da ordem bancária 2013OB800395, emitida em 8/2/2013 (peça 3, p. 180) , em razão de o Parecer 010/2014/GAB-PFRN (peça 2, p. 2-8) ter negado novo pedido de prorrogação.
5.	O ajuste vigeu inicialmente no período de 31/12/2009 a 31/12/2010 e foi prorrogado por seis vezes pelos termos aditivos (peça 1, p. 47, 58-59, 78-79, 97-98, 119-120 e 134-135) , o que alterou o prazo final para 19/12/2014.
6.	Após ter sido notificada pelo Ofício 651/15 (peça 2, p. 28) , a ex-Prefeita sucessora, Antônia Luciana da Costa, encaminhou intempestivamente a prestação de contas final do convênio mediante Ofício 035/2016, de 23/3/2016 (peça 3, p. 21) . A referida documentação foi juntada aos autos à peça 3, p. 21 até a peça 4, p. 82.
7.	O órgão concedente produziu o relatório preliminar de TCE (peça 2 p. 50-53) , bem como o relatório complementar de TCE (peça 4, p. 126-128) , o qual concluiu pela responsabilização do recorrente, da ex-prefeita sucessora e da empresa contratada. Essas conclusões foram baseadas, em essência, no Parecer Técnico 0038/2016 (peça 4, p. 86-87) e no Parecer Financeiro 017/2016 (peça 4, p. 96-100) , em face de ter-se verificado que o percentual de execução física da obra foi de 16,50%, os serviços executados, no estágio em que se encontravam, não atingiam etapa útil, não permitindo que a obra pudesse entrar em funcionalidade e não atendendo ao cumprimento do objeto e o objetivo social esperado.
8.	Encaminhados os autos ao TCU, a Secex/CE elaborou a instrução encartada à peça 11, pela qual propôs realizar citação dos mesmos responsáveis indicados na fase interna desta TCE.
9.	Dessa maneira, o Sr. Isoares Martins foi notificado pelo Ofício 596/2017-TCU/SECEX-CE (peça 13) , no qual se especificou a irregularidade que lhe foi atribuída, qual seja, in verbis: 
Os débitos são decorrentes da não comprovação da boa e regular aplicação dos recursos federais repassados pela Fundação Nacional da Saúde (Funasa) à Prefeitura de Baraúna/RN por meio do Convênio 634/2009 - Siconv 730022, que tinha por objeto Implantação de Sistema de Resíduos Sólidos, em razão da impugnação total das despesas por conta de a obra encontrar-se sem funcionalidade, paralisada e com incompatibilidade na execução física-financeira, conforme Parecer Financeiro 017/16 de 29/4/2016, em razão das seguintes irregularidades: 
a) após a análise da prestação de contas, foi exarado o Parecer Técnico 0038/2016 (peça 4, p. 86-87) informando que nas visitas técnicas de acompanhamento realizada em 14/2/2014 e 12/9/2014 (peça 4, p. 88-91) , a obra de implantação de Sistema de Resíduos Sólidos (SRS) referente ao Convênio 634/2009 encontrava-se paralisada, apresentando o percentual de execução física aplicado na obra de 16,50%; 
b) os serviços executados de implantação de Sistema de Resíduos Sólidos concernentes ao Convênio 634/2009, no estágio verificado, não atingiram etapa útil, pois não permitem que a obra possa entrar em funcionalidade, impossibilitando sua conclusão, não atendendo ao cumprimento do objeto e o objetivo social esperado.
10.	A supracitada notificação ainda acentuou o seguinte ponto ao ex-Prefeito: "A conduta que vincula Vossa Senhoria ao débito é a seguinte: liquidação das notas de serviço 157 [ (peça 3, p. 69-73) ] e 163 [ (peça 3, p. 47-52) ], emitidas pela empresa Poly Construções e Empreendimentos Ltda., sem que o objeto do convênio estivesse executado".
11.	O recorrente atendeu à notificação do Tribunal ao enviar suas alegações de defesa, por intermédio da peça 38 dos autos. A resposta foi analisada pela instrução de mérito anexada à peça 41, que concluiu pela rejeição dos argumentos oferecidos, com proposta de julgamento pela irregularidade das contas, imputação de débito solidário com a empresa contratada, além da aplicação da multa disposta no art. 57 da Lei 8.443/1992.
12.	Em seguida, a Primeira Câmara desta corte, em sessão realizada no dia 26/6/2018, acolheu a proposta de encaminhamento da unidade de origem, corroborada pelo MP/TCU (peça 44) , e prolatou o acórdão ora recorrido, nos termos transcritos no primeiro parágrafo desta peça instrutiva.
13.	Insatisfeito com essa deliberação do TCU, o Sr. Isoares Martins de Oliveira interpôs recurso de reconsideração (peça 64) , posteriormente complementado pelas peças 86 a 88, por meio do qual intenta reformar o aresto, a fim de que sua condenação seja afastada.
EXAME DE ADMISSIBILIDADE
14.	Reiteram-se os exames preliminares de admissibilidade realizados pela Serur (peças 77-79 e 110-111) , ratificados pelo Exmo. relator, Ministro Walton Alencar Rodrigues (peças 84 e 113) , para conhecer do recurso de reconsideração (peças 64 e 86-88) , com fundamento no artigo 32, inciso I, e artigo 33 da Lei 8.443/92, c/c o art. 285 do Regimento Interno do TCU, suspendendo-se os efeitos constantes dos itens 9.1, 9.2, 9.4 e 9.5 do acórdão recorrido (peça 45) .
EXAME DE MÉRITO
15.	Delimitação
15.1.	Constitui objeto deste recurso de reconsideração verificar se os argumentos e os documentos apresentados pelo ex-Prefeito mostram-se capazes de revogar a condenação imposta pelo Tribunal decorrente da não execução do objeto do convênio em análise.
16.	Responsabilização (peças 64 e 86 a 88) 
16.1.	Aduz primeiramente o recorrente que não deve ser responsabilizado, visto que a sua conduta não foi eivada de dolo ou culpa.
16.2.	Argumenta que entre o final da gestão do recorrente e a data da "vistoria dos auditores do TCU" decorreu muito tempo, o que tornou impossível averiguar todas as medições efetivadas.
16.3.	Diz, por outro lado, que o Sr. Francisco Ediberto, ex-secretário de infraestrutura, também deve ser responsabilizado. (Peça 86, p. 4) .
16.4.	Sopesa que a ex-Prefeita sucessora não prestou as contas tempestivamente e o órgão concedente demorou a analisar a prestação de contas. (Peça 86, p. 5) .
16.5.	O ex-Prefeito faz alusão a posicionamento do Ministro Bruno Dantas, desta Corte, sobre o art. 59, da Lei 8.666/1993, segundo o qual "a nulidade não exonera a Administração do dever de indenizar o contratado pelo que este houver executado".
16.6.	Assevera que os serviços iniciais foram realizados, mas com seu afastamento as obras foram paralisadas. Todavia a documentação demonstra que é possível se estabelecer o nexo entre os recursos recebidos e os pagamentos efetuados. (Peça 86, p. 6) .
16.7.	Pondera que a não aprovação da prestação de contas decorreu de pequenas falhas formais, como preenchimento de formulários sem a discriminação item a item das ações programadas e executadas.
16.8.	Questiona ainda o recorrente a legalidade da incidência de "juros de mora e correção monetária" sobre o valor original do débito, pois argumenta que a morosidade da administração pública não pode ensejar o agravamento da pena imposta, o que leva ao enriquecimento sem causa da União.
16.9.	Assevera que o objeto do convênio foi realizado parcialmente, de acordo com os recursos liberados, conforme mapa de medições, o que estimularia a atual gestão a prosseguir com a execução da obra, com proveito do que foi executado no início. (Peça 86, p. 7) .
16.10.	Apresenta, por fim, como forma de comprovar a sua boa-fé, em anexo ao recurso, diversos documentos  (peça 86, p. 11-64 e peças 87 e 88) , pelos quais entende ficar demonstrado "o nexo causal entre o objeto pactuado e o objeto inicial realizado", conforme especificado nas notas fiscais  e nos mapas de medição.
16.11.	Diante disso, pede que o Tribunal considere esses argumentos para atender ao seu pleito ainda que parcialmente.
Análise:
16.12.	Diversamente do que argui o recorrente, verificou-se a ocorrência de conduta sobre a qual pode-se lhe atribuir culpa. Isso se evidenciou, como já registrado no parágrafo 10 desta instrução, pela liquidação das notas de serviço 157 (peça 3, p. 69-73) e 163 (peça 3, p. 47-52) , emitidas pela empresa Poly Construções e Empreendimentos Ltda., sem que o objeto do convênio estivesse executado.
16.13.	Quanto à alegação de ausência de dolo, esclarece-se que o Tribunal de Contas da União segue a regra geral da responsabilidade civil, ou seja, examina a conduta dos agentes públicos sob o prisma da responsabilidade subjetiva, que tem como um de seus pressupostos a existência de culpa (lato sensu) . Esta é constituída pelo dolo (ação voluntária) e pela culpa "stricto sensu" (violação a um dever jurídico por imprudência, imperícia ou negligência) . Assim, neste caso concreto, verificou-se essa violação pela assinatura do Sr. Isoares em documentos constantes da peça 3, p. 49-52 e p. 70-72, o que viabilizou o desembolso de recursos públicos federais sob sua gestão, ainda que a finalidade para a qual o convênio foi celebrado não tenha sido atendida.
16.14.	Sobre essa matéria, eis o enunciado da jurisprudência selecionada do TCU, referente ao Acórdão 760/2013-TCU-Plenário (Rel. Min. Ana Arraes) , que bem retrata a questão: "A apuração de responsabilidade nas matérias submetidas à apreciação do TCU não se vincula à indicação de conduta dolosa do agente. Impõe-se ao gestor público o dever de demonstrar a boa e regular aplicação dos recursos sob sua guarda, sendo que a omissão ou falta de exação no cumprimento dessa obrigação induz à presunção de culpa."
16.15.	Já o argumento de que decorreu muito tempo a partir do fim de sua gestão até a vistoria realizada pelo "auditores do TCU", o que inviabilizaria a averiguação de todas as medições, não pode ser acolhido, uma vez que uma das visitas técnicas foi realizada (a propósito, não pelos auditores do TCU, mas por técnicos da Funasa) em 14/2/2014 (peça 4, p. 88-89) , ou seja, apenas dezessete dias após o fim de sua gestão, que se encerrou em 28/1/2014 (peça 3, p. 23) .
16.16.	Além disso, mesmo que a primeira vistoria tivesse ocorrido somente em 12/9/2014, isso não excluiria a irregularidade imputada ao recorrente, consubstanciada no fato de ter sido liberado o pagamento de recursos à empresa contratada (peça 3, p. 47-52 e p. 69-73 - aproximadamente 33%) num montante incompatível com o percentual de execução da obra - 16,5% (peça 4, p. 88-91) .
16.17.	Viu-se também que, a partir disso, como a obra não foi concluída, não atingindo o objetivo do convênio, o ex-Prefeito foi responsabilizado solidariamente com a empresa contratada, sendo condenado a restituir os valores por ele geridos no período de seu mandato.
16.18.	Rejeita-se igualmente a alegação segundo a qual o ex-Secretário de infraestrutura deveria ser responsabilizado, visto que o prefeito é o responsável pela administração dos recursos públicos federais repassados à municipalidade, cabendo a ele prestar contas e arcar com os possíveis prejuízos ao erário advindos da sua gestão.
16.19.	Esse entendimento decorre do art. 70, parágrafo único, da Constituição Federal, do art. 93, do Decreto-Lei 200/1967, bem como do art. 39, do Decreto 93.872/1986, na forma da pacífica jurisprudência deste Tribunal, a exemplo dos Acórdão 1418/2009-TCU-Plenário, da relatoria do Ministro Raimundo Carreiro, 815/2019-TCU-2ª Câmara, da relatoria do Ministro Marcos Bemquerer.
16.20.	A ponderação trazida pelo recorrente de que a ex-Prefeita sucessora apresentou intempestivamente a prestação de contas e a Funasa demorou para analisá-la, muito embora tenham sido ocorrências reprováveis, em nada lhe socorre a fim de elidir a condenação que lhe foi imposta pelo Tribunal, a qual se baseou em fatos concretamente apurados nos autos, como já relatado nesta instrução.
16.21.	Do mesmo modo, a observação pontuada pelo recorrente (item 16.5 desta instrução) sobre o entendimento do Ministro Bruno Dantas, deste Tribunal, no que se refere à interpretação do art. 59, da Lei 8.666/1993, não contribui para afastar a irregularidade que foi lhe atribuída, já que a nulidade contratual sequer foi debatida no contexto de sua condenação.
16.22.	Embora o responsável, afirme que é verificável o nexo causal entre a verba repassada e as despesas realizadas na execução do objeto do convênio, isso não se comprovou nos autos, tanto pelo descompasso financeiro demonstrado no Parecer Financeiro 017/2016 (peça 4, p. 96-100) quanto pela ausência da execução física registrada no Parecer Técnico 0038/2016 (peça 4, p. 86-87) .
16.23.	Por tudo que já se expôs nesta instrução e pelo conteúdo dos autos, outrossim fica claro que a irregularidade que deu ensejo à condenação não se refere a pequenas falhas formais, como assere o ex-Prefeito.
16.24.	Não é aceitável o questionamento do recorrente acerca da legalidade da incidência de juros de mora e correção monetária sobre o valor original do débito, porquanto o art. 19, da Lei 8.443/1992, preconiza que no caso de contas julgadas irregulares, havendo débito, este sofrerá atualização monetária.
16.25.	Sobre este ponto, a morosidade da administração pública reclamada não se aplicaria em benefício do ex-Prefeito, pois a partir da liquidação das notas fiscais de prestação de serviço (peça 3, p. 47-52 e p. 69-73, nos dias 6 e 16/9/2013) em favor da empresa Poly Construções e Empreendimentos Ltda.,  de cuja contratação ele próprio foi signatário, em 29/5/2013 (peça 3, p. 99-114) , surgiu a sua responsabilização, a fim de que a obra objeto do convênio fosse efetivamente realizada. Assim, a atualização monetária e juros de mora incidentes no período entre a data do ato irregular e a sua quitação deve correr às expensas do agente responsável.
16.26.	No tocante à arguição de que a realização parcial da obra estimularia a gestão da Prefeita sucessora, como já visto, o percentual de execução apontado na visita técnica ocorrida em 14/2/2014 (peça 4, p. 88-89) foi de apenas 16,5%, ao passo que os valores liberados equivaleram a aproximadamente 33% dos recursos previstos. Acerca dessa questão, importa reproduzir trecho do voto condutor do acórdão recorrido (peça 43, p. 3, item 27) :
A ausência de funcionalidade, assim entendida a impossibilidade de aproveitamento daquilo que foi executado para conclusão futura do objeto da avença, atestada pelo referido Parecer Técnico Funasa 0038/2016, compromete a utilidade da parcela da obra já concluída e, nos termos da jurisprudência dominante do TCU, o valor nela despendido deve ser integralmente devolvido aos cofres públicos, a exemplo do que restou decidido nos Acórdão 2828/2015-TCU-Plenário, 1.731/2015- TCU-1ª Câmara, 1.960/2015-TCU-1ª Câmara, entre outros.
16.27.	Por último, após exame meticuloso e comparativo com os elementos já presentes nos autos, constatou-se que toda a documentação juntada complementarmente pelo recorrente (peças 86-88) não trouxe evidências de que a obra tenha sido concluída nem da regular aplicação dos recursos disponibilizados ao recorrente durante sua gestão.
16.28.	Grande parte dos novos documentos anexados já se encontrava nos autos, além de que alguns elementos fornecidos até reforçam a responsabilização do recorrente, a exemplo do conteúdo da peça 87, p. 13, no qual se vê uma listagem de pagamentos efetuados, que coincidem exatamente com os valores referentes às notas fiscais de prestação de serviços utilizadas para apurar o débito imputado pelo acórdão impugnado.
16.29.	Pelo que se expôs, não é possível atender aos argumentos e às pretensões do ex-Prefeito.
CONCLUSÃO
17.	Em face das análises anteriores, conclui-se que os argumentos aduzidos e documentos fornecidos pelo recorrente não tiveram força probatória suficiente para promover a revogação do aresto recorrido.
18.	Verificou-se que a maioria dos elementos entregues adicionalmente (peças 86-88) já faziam parte do acervo documental dos autos ou não comprovaram a execução da obra. Até mesmo as fotos enviadas (peça 88) , embora não seja meio de prova aceito pelo Tribunal, não mostram nenhuma evidência da execução do objeto do convênio.
19.	Dessa maneira, a proposta há de ser pela negativa de provimento.
PROPOSTA DE ENCAMINHAMENTO
20.	Diante do exposto, submete-se à consideração superior esta análise do recurso de reconsideração interposto por Isoares Martins de Oliveira contra o Acórdão 6358/2018-TCU-Primeira Câmara, para propor, com base nos artigos 32, inciso I, e 33, da Lei 8.443/92, c/c o artigo 285 do RI/TCU:
a) conhecer do recurso e, no mérito, negar-lhe provimento;
b) dar ciência ao responsável, aos interessados e à Procuradoria da República no Rio Grande do Norte."

José Luiz Carlos de Lima (2709/OAB-RN), Wagner Soares Ribeiro de Amorim (3432/OAB-RN) e outros.

Procuradora-Geral Cristina Machado da Costa e Silva.

TOMADA DE CONTAS ESPECIAL. CONVÊNIO FIRMADO ENTRE A FUNASA E O MUNICÍPIO DE BARAÚNA/RN. IMPLANTAÇÃO DE SISTEMAS DE RESÍDUOS SÓLIDOS. DESCOMPASSO ENTRE AS EXECUÇÕES FÍSICA E FINANCEIRA. OBRA EXECUTADA INSERVÍVEL. CONTAS IRREGULARES. DÉBITO. MULTA. RECURSOS DE RECONSIDERAÇÃO. CONHECIMENTO. NEGATIVA DE PROVIMENTO.

TOMADA DE CONTAS ESPECIAL (TCE)

Secretaria de Recursos (SERUR); Secretaria de Controle Externo de Tomada de Contas Especial (SecexTCE).

Trata-se de recurso de reconsideração interposto por Isoares Martins de Oliveira, ex-prefeito, em oposição ao Acórdão 6358/2018-TCU-Primeira Câmara (peça 45) , da relatoria do Ministro Vital do Rego, por meio do qual, este colegiado julgou suas contas irregulares e imputou-lhe débito, em regime de solidariedade com a empresa Poly Construções e Empreendimentos Ltda., e a multa prevista no art. 57 da Lei 8.443/1992, no valor de R$ 40.000,00.
Esta tomada de contas especial foi instaurada pela Fundação Nacional de Saúde (Funasa) contra os ex-prefeitos de Baraúna/RN, Antônia Luciana da Costa Oliveira e Isoares Martins de Oliveira, e a empresa Poly Construções e Empreendimentos Ltda., em razão da não aprovação da prestação de contas do Convênio 634/2009, cujo objeto foi a implantação de sistema de resíduos sólidos.
Para a execução do objeto, foram previstos R$ 1.200.000,00 de recursos federais, mediante a contrapartida municipal de R$ 36.000,00. Entretanto, a Funasa repassou apenas quarenta por cento (40%) do total pactuado - R$ 480.000,00, mediante duas ordens bancárias.
Foi impugnada a totalidade de recursos federais repassados, tendo em vista que o percentual de execução física do objeto foi de apenas 16,5% e que o estágio que a obra atingiu não permitiu seu funcionamento, restando frustrado o objeto da avença e o objetivo social esperado.
Isoares Martins de Oliveira foi condenado à parcela do débito que somou R$ 393.939,69, em valores históricos, referente ao pagamento das notas fiscais 157, de 06/09/2013 (peça 3, p. 69 a 73) e 163, de 16/09/2013 (peça 3, p. 47 a 52) .
Irresignado, interpôs recurso de reconsideração (peça 64) e, antes mesmo da avaliação de admissibilidade do recurso, acostou, aos autos, novos documentos que chamou de recurso de revisão (peças 86 a 88) .
Por meio do Acórdão 3890/2019-TCU-Primeira Câmara (peça 89) , conheci do recurso de reconsideração interposto por Isoares Martins de Oliveira e deixei de conhecer do recurso de reconsideração da empresa Poly Construções e Empreendimentos Ltda., por ser intempestivo.
Deixei consignado no despacho, peça 113, a admissão dos documentos, peças 86 a 88, como elementos complementares ao recurso de reconsideração interposto por Isoares Martins de Oliveira, nos termos do art. 160, § 1º, do Regimento Interno/TCU, tendo em vista que a Serur ainda não havia examinado o primeiro recurso e que o recebimento das peças como recurso de revisão acarretaria o encerramento da última possibilidade de o responsável discutir o mérito do processo.
A Serur então avaliou o recurso de reconsideração, levando em conta o conteúdo das peças 64 e 86 a 88, e propôs conhecê-lo para, no mérito, negar-lhe o provimento.
O MP/TCU anuiu à proposta.
Após o pronunciamento do Parquet de Contas, Isoares Martins de Oliveira juntou outro documento,  aos autos,  novamente denominado recurso de revisão (peça 118) , acompanhado de um laudo técnico de engenharia elaborado com base em vistoria e ensaios realizados em agosto de 2019, contendo os resultados de estudos de solo, índice de suporte califórnia, análise granulométrica, ensaio de compactação, determinação do limite de liquidez, determinação do limite de plasticidade, sondagem de reconhecimento de solo e execução de levantamento topográfico da área em que seria implantado o sistema de resíduos sólidos (peça 119) .
Feito este breve relato, prossigo com a análise de mérito.
II
Alinho-me desde já ao encaminhamento proposto pela Serur, ratificado pelo MP/TCU, sem prejuízo de tecer considerações.
O recorrente alegou que: 
não houve culpa ou dolo em sua conduta;
decorreu longo tempo entre o final da sua gestão e a data da "vistoria dos auditores do TCU", o que tornou impossível averiguar todas as medições efetivadas;
os dois pagamentos à empresa contratada realizados na sua gestão foram fundamentados nos mapas de medição 1 e 2, subscritos por Francisco Ediberto Rodrigues de Medeiros, Secretário Municipal de Infraestrutura de Transporte e Serviços Públicos, que atestou a execução dos serviços nos valores de R$171.631,64 e R$232.000,06. Diante desse posicionamento, o responsável pelas medições também deve ser responsabilizado por falsa declaração;
a ex-prefeita sucessora não prestou as contas tempestivamente e o órgão concedente demorou a analisar a prestação de contas. Por essa razão, o recorrente questionou a legalidade da incidência de "juros de mora e correção monetária" sobre o valor original do débito, tendo em vista que a morosidade da administração pública não pode ensejar o agravamento da pena imposta, pois levaria ao enriquecimento sem causa da União;
os serviços iniciais foram realizados, mas, com seu afastamento da prefeitura, as obras foram paralisadas. Aduziu que documentação apresentada demonstra o nexo entre os recursos recebidos e os pagamentos efetuados;
a não aprovação da prestação de contas decorreu de pequenas falhas formais, como preenchimento de formulários sem a discriminação item a item das ações programadas e executadas; 
o objeto do convênio foi realizado parcialmente, de acordo com os recursos liberados, conforme mapas de medições apresentados, o que estimularia a atual gestão a prosseguir com a execução da obra, com proveito do que foi executado no início;
ainda que seja declarada a nulidade da contratação, conforme o E. Ministro Bruno Dantas, "a nulidade não exonera a Administração do dever de indenizar o contratado pelo que este houver executado", nos termos do art. 59, da Lei 8.666/1993 (sem citar o precedente do qual a assertiva teria sido extraída) .
Apresentou ainda diversos documentos, tais como notas fiscais, mapas de medição, plantas de engenharia e de arquitetura do aterro sanitário e seus equipamentos, extratos bancários, fotografias e o contrato firmado entre o Município de Baraúna/RN e a empresa Poly Construções e Empreendimentos Ltda. (peça 86, p. 11-64 e peças 87 e 88) , pelos quais pretendeu demonstrar o nexo causal entre o objeto pactuado e o que foi realizado.
Requereu sejam suas contas julgadas regulares. Caso o TCU assim não considere, seja aplicado o entendimento no sentido de que a nulidade não exonera a Administração do dever de indenizar o contratado pelo que este houver executado, com a imputação da multa prevista no art. 58 da Lei 8.443/1992; ou, na hipótese de o Tribunal não concordar, sejam retirados os juros de mora e as correções monetárias do cálculo dos valores do débito, com a responsabilização solidária de todos aqueles que participaram da fiscalização do contrato e da emissão das medições.
Os argumentos trazidos pelo recorrente não elidem sua conduta irregular.
Quanto à alegação de ausência de dolo ou culpa, a responsabilização nas matérias submetidas à apreciação do TCU não se vincula à conduta dolosa do agente. A omissão ou falta de exação do gestor público no cumprimento da obrigação constitucional de demonstrar a boa e regular aplicação dos recursos sob sua guarda é suficiente para a presunção de culpa e atribuição de responsabilidade ao agente.
Nesse caso, Isoares Martins de Oliveira assinou empenhos e ordens de pagamento à empresa Poly Construções e Empreendimentos Ltda. (peça 3, p. 49 a 52 e 70 a 72) , viabilizando o desembolso de recursos públicos federais sob sua gestão, sem que os serviços pagos tivessem sido executados.
As visitas técnicas à obra foram realizadas pelos técnicos da Funasa e, não, pelo TCU, tendo a primeira ocorrido em 14/2/2014 (peça 4, p. 88 e 89) , apenas dezessete dias após o fim da gestão do recorrente, que findou em 28/1/2014 (peça 3, p.23) . Portanto, não procede o argumento de que o longo tempo entre o fim de sua gestão e a vistoria inviabilizou a averiguação das medições.
O Parecer Técnico Funasa 0038/2016 (peça 4, p. 86 a 87) resultante da primeira visita técnica apontou que, em 14/2/2014, a obra de implantação do sistema de resíduos sólidos, iniciada em setembro de 2013, encontrava-se paralisada e apresentava percentual de execução física de 16,5% e índice de execução financeira de 33% (peça 4, p. 88 a 91) .
O recorrente foi responsabilizado solidariamente com a empresa contratada e condenado a restituir os valores por ele geridos no período de seu mandato. 
Ainda que tenha ordenado o pagamento à empresa contratada com base em parecer do Secretário Municipal de Infraestrutura de Transporte e Serviços Públicos, como prefeito, era o responsável pela administração dos recursos públicos federais repassados ao Município, cabendo-lhe prestar contas e assumir eventuais prejuízos ao Erário advindos da sua gestão.
Francisco Ediberto Rodrigues de Medeiros poderia ter sido chamando aos autos para responder pelo débito em regime de solidariedade com o recorrente. Entretanto, não cabe, em sede de recurso, franquear-lhe o contraditório, tendo em vista os princípios da eficiência e da razoável duração do processo e, ainda, que a solidariedade passiva existe em benefício do credor.
A assertiva de que a nulidade não exonera a Administração do dever de indenizar o contratado pelo que este houver executado, nos termos do art. 59, da Lei 8.666/1993, não se aplica ao presente caso, uma vez que a nulidade contratual sequer foi debatida no contexto da condenação do recorrente.
Ademais, a documentação apresentada não elidiu o descompasso financeiro demonstrado no Parecer Financeiro 017/2016 (peça 4, p. 96 a 100) , nem a ausência da execução física registrada no Parecer Técnico 0038/2016 (peça 4, p. 86 e 87) que culminaram no não-atingimento do objetivo do convênio, o que ensejou a impugnação da totalidade dos recursos federais repassados.
Ressalto restou claro que a irregularidade ensejadora da condenação do recorrente não decorreu de pequenas falhas formais no preenchimento da prestação de contas, como ele argumenta.
Por fim, quanto à atualização monetária e à incidência dos juros de mora sobre o valor do débito, o art. 19 da Lei 8.443/1992 é taxativo no sentido de que, no caso de contas julgadas irregulares, o responsável deve pagar a dívida atualizada monetariamente, acrescida dos juros de mora devidos. 
Ressalto que o recorrente foi o responsável pelo irregular pagamento das notas fiscais de prestação de serviço em favor da empresa Poly Construções e Empreendimentos Ltda., cuja contratação ele próprio subscreveu, em 29/5/2013. Ademais, o ex-prefeito teve mais de uma oportunidade de recolher o valor do débito: na fase interna da tomada de contas especial, quando foi notificado pela Funasa, ainda em 2015, e, posteriormente, no âmbito do TCU, em 2017 (peça 13) , optando por não fazê-lo.
Assim, a atualização monetária e juros de mora incidentes no período entre a data do ato irregular e a sua quitação deve correr às expensas do agente responsável.
Quanto aos documentos intitulados recurso de revisão (peças 118 e 119) , a aludida espécie recursal, de natureza similar à da ação rescisória, é cabível contra decisão definitiva em processo de prestação ou tomada de contas. Como o processo ainda se encontra pendente de julgamento do recurso de reconsideração, não há falar em decisão definitiva.
Além disso, uma vez que Isoares Martins de Oliveira os juntou aos autos após a instrução da unidade técnica, não cabe apreciá-los nesta etapa processual, nos termos do art. 160, §§ 1º e 2º, que facultam à parte a juntada de documentos novos até o término da etapa de instrução.
Portanto, conheço os documentos como mera petição. O responsável pode reapresentá-los, após o julgamento dos recursos de reconsideração, em sede de recurso de revisão, caso vislumbre erro de cálculo nas contas, falsidade ou insuficiência de documentos em que se fundamentou o acórdão recorrido ou a superveniência de documentos novos sobre a prova produzida, nos termos do art. 288 do RI/TCU.
Feitas essas considerações, ratifico o conhecimento do recurso de reconsideração interposto por Isoares Martins de Oliveira para, no mérito, negar-lhe provimento, mantendo o Acórdão 6358/2018-TCU-Primeira Câmara.
Voto pela aprovação da minuta de acordão que submeto ao colegiado.
TCU, Sala das Sessões Ministro Luciano Brandão Alves de Souza, em 1 de setembro de 2020.
WALTON ALENCAR RODRIGUES 
Relator